臺灣士林地方法院民事判決　　　　　　　 96年度簡上字第5號
上　訴　人　健喬信元醫藥生技股份有限公司
法定代理人　乙○○
訴訟代理人　甲○○
被　上訴人　丙○○○○○○○
訴訟代理人　林鳳秋律師
複　代理人　詹素芬律師
上列當事人間請求給付貨款等事件，上訴人對於中華民國95年9
月28日本院內湖簡易庭94年度湖簡字第888 號第一審判決提起上
訴，本院於民國96年3 月13日言詞辯論終結，判決如下：
    主  文
原判決關於駁回上訴人後開第二項之訴部分廢棄。
被上訴人應與李榮雄連帶給付上訴人新台幣拾陸萬元，及自民
國九十四年十二月二十二日起至清償日止，按週年利率百分之五
計算之利息。
第二審訴訟費用新台幣伍仟柒佰玖拾元由被上訴人負擔。
    事實及理由
一、本件上訴人於原審起訴主張：其係專營藥品製造販售業務，
    被上訴人與其向有業務往來，民國91年中，為鼓勵醫藥分業
    ，健保局對醫師釋出處分箋由藥局調劑藥品者，就同一藥品
    所給付予藥局之健保給付所得較高，為此診所、醫院紛紛自
    行就近設立藥局以賺取較高之健保給付，即所謂門前藥局。
    故被上訴人亦因此另立良方藥局，並改以該藥局名義與上訴
    人交易。惟自94年間起，健保局對門前藥局審核嚴格，故被
    上訴人自94年4 月1 日起又改回以大魏診所名義與上訴人交
    易。而不論被上訴人以良方藥局或大魏診所名義向其採購藥
    品，其採購人員皆由被告李榮雄為之。而就ALG60100F 藥品
    ，被上訴人自91年起迄今，已有數十筆之採購記錄，且均依
    約付款，惟於94年5 月27日，李榮雄以被上訴人名義向上訴
    人公司業務員蔡榮華訂購系爭藥品800 盒，上開藥品送交被
    上訴人後，由李榮雄親自辦理簽收，是上訴人既已完成買賣
    標的物之交付，自得依買賣契約請求被上訴人給付貨款。縱
    系爭藥品係李榮雄冒用被上訴人名義所詐購，兩造間並無成
    立買賣契約，然李榮雄所為，業已構成侵權行為，被上訴人
    為其僱用人，依民法第188 條第1 項規定，被上訴人應與李
    榮雄負連帶賠償責任等情。爰先位依侵權行為損害賠償、備
    位依買賣契約為請求。並先位聲明：(一)被上訴人與李榮雄應
    連帶給付上訴人新台幣（下同）36萬元，及自起訴狀繕本最
    後送達被告翌日起至清償日止，按週年利率5%計算之利息；
    (二)願供擔保請准宣告假執行；備位聲明：(一)被上訴人應給付
    上訴人36萬元，及自起訴狀繕本送達翌日起至清償日止，按
    週年利率5%計算之利息；(二)願供擔保請准宣告假執行。被上
    訴人則以：大魏診所之藥品採購並非由李榮雄負責，而係由
    訴外人劉興華藥師負責訂藥及收貨，被上訴人並未於94年5
    月27日向上訴人訂購系爭藥品，更未收受該藥品，且李榮雄
    早已於94年3 月21日即遭被上訴人予以撤職，並經診所公告
    ，當無向上訴人訂貨之可能。縱李榮雄冒用被上訴人名義向
    上訴人訂藥，因其行為時已非被上訴人之員工，其不法行為
    更非係執行職務之行為，並無民法第188 條之適用。又上訴
    人所主張之系爭買賣，其交易數量遠逾兩造間之前之交易數
    量，而上訴人雖設有內部出貨之監督機制，然卻未踐行，本
    件貨款損失得以發生之原因，乃係源於上訴人放任其業務員
    蔡榮華私下大量出貨與李榮雄，依民法第217 條規定，縱令
    被上訴人須負賠償責任，亦因此而免除等語置辯。
二、本件原審對於上訴人對被上訴人之請求，判決上訴人全部敗
    訴，上訴人全部聲明不服（至原審判決被告李榮雄應給付上
    訴人36萬元及其利息部分，未據其聲明不服，此部分已告確
    定），並聲明：(一)原判決駁回對於被上訴人請求部分廢棄；
    (二)上廢棄部分，被上訴人應與李榮雄連帶給付上訴人36萬元
    ，及自起訴狀繕本最後合法送達翌日起至清償日止，按週年
    利率5%計算之利息。被上訴人則聲明：駁回上訴。
三、兩造不爭執之事項：李榮雄於94年5 月27日冒用被上訴人名
    義向上訴人訂購系爭藥品800 盒，由上訴人業務員蔡榮華於
    94年5月30日親自送與李榮雄簽收。
四、本件之爭點：(一)李榮雄於94年5 月27日，冒用被上訴人名義
    向上訴人公司訂購藥品時，是否還任職於大魏診所？是否擔
    任藥品採購的職務？(二)被上訴人丙○○○○○○○是否就李
    榮雄上開侵權行為事項須負連帶賠償責任？(三)若被上訴人丙
    ○○○○○○○須負連帶賠償責任，上訴人是否與有過失？
    被上訴人是否可主張減免？茲析述如下：
  (一)李榮雄於94年5 月27日，冒用被上訴人名義向上訴人公司訂
    購藥品時，是否還任職於大魏診所？是否擔任藥品採購的職
    務？
    經查：被告李榮雄於被上訴人大魏診所之全民健保投保起迄
    期間固自91年7 月24日起至94年3 月21日止，然大魏診所係
    於94年6 月12日始向中央健保局北區分局申請李榮雄及其眷
    屬之追溯轉出手續，有中央健保局北區分局95年2 月23日健
    保桃承二字第950010081 號函一份在卷為憑，而大魏診所迄
    95 年3月1 日止仍為李榮雄加保勞保，則有勞工保險局95年
    3 月1 日保資管字第09560057900 號函一份附卷可稽，若李
    榮雄如被上訴人大魏診所所辯，已於94年3 月21日即遭解職
    ，何以大魏診所未即時辦理李榮雄之勞健保轉出手續，仍續
    為其繳納被告李榮雄之勞健保保費自負額，並負擔僱主之應
    負擔額？是已難單憑上開中央健保局之追溯轉出投保記錄即
    遽認被告李榮雄於94年5 月21日已不在大魏診所任職。參以
    被告李榮雄於另案被訴偽造文書之刑事案件檢察官偵查中自
    承：「我是醫務主任，負責管理人員、藥物清點及採購及對
    外的公關，大魏診所的老闆是我的二姐夫‧‧‧」、「（我
    是在）5 月底（離開大魏診所），因為我支票跳票，所以我
    被桃園的兄弟抓走，之後告訴人（按即魏貴通）就請我離開
    大魏」等語（見台灣桃園地方法院檢察署95年度偵緝字第35
    號偵查卷第17頁、第76頁）；佐以附於上開偵查卷宗內之配
    送簽收單，與大魏診所有藥品採購業務往來之久裕企業股份
    有限公司於94年5 月5 日、94年5 月6 日、94年5 月25日、
    94 年6月1 日，共4 次委由信速醫藥物流貨運人員，將藥品
    寄送至大魏診所後，係由被告李榮雄所收受，有李榮雄於其
    上簽名可稽，堪認李榮雄於94年5 月21日，冒用被上訴人名
    義向上訴人公司訂購藥品時，確仍任職於大魏診所，擔任藥
    品採購之職務。至被上訴人雖提出李榮雄已於94年3 月21日
    即已離職之公告一件，惟該公告係其自行製作，自難憑此遽
    認李榮雄於當日即已離職。另於被上訴人診所任職之藥師劉
    興華雖於被上訴人另案遭訴請給付貨款案件中證稱：李榮雄
    於94年3 月離職，負責修繕水電跑腿送文件，對外訂藥不會
    委請李榮雄處理云云，然其現既任職於大魏診所，所為證言
    難免偏頗，且與事實不符，自不足採信。
  (二)被上訴人丙○○○○○○○是否就李榮雄上開侵權行為事項
    須負連帶賠償責任？
    按受僱人因執行職務，不法侵害他人之權利者，由僱用人與
    行為人連帶負損害賠償責任，民法第188 條第1 項前段定有
    明文。次按民法第188 條第1 項所謂受僱人因執行職務不法
    侵害他人權利，不僅指受僱人因執行其所受命令或委託職務
    自體，或執行該職務所必要之行為，而不法侵害他人之權利
    者而言，即受僱人之行為在客觀上足認為與其執行職務有關
    ，而不法侵害他人之權利者，就令其為自己利益所為，亦應
    包括在內（最高法院42年台上字第1224號判例參照）。經查
    ：被告李榮雄於94年5 月27日冒用被上訴人名義向上訴人訂
    購系爭藥品800 盒，由上訴人業務員蔡榮華於94年5 月30日
    親自送與李榮雄簽收，而李榮雄於94年5 月27日，冒用被上
    訴人名義向上訴人公司訂購藥品時，仍任職於大魏診所，擔
    任藥品採購職務，已如前述，揆諸前開說明，訂購藥品既本
    即為被告李榮雄任職大魏診所所執行之職務，其藉此向上訴
    人詐取貨物，而使上訴人因此受有相當於貨款36萬元之損害
    ，被上訴人斯時既為其僱用人，即應就其行為負連帶賠償責
    任。至被上訴人辯稱最高法院92年台上字第485 號、93年台
    上字第2059號判決皆認僱用人毋庸就受僱人個人之犯罪行為
    負民法第188 條之僱用人連帶賠償責任云云，然細繹該二最
    高法院判決，係指受僱人個人之犯罪行為而與執行職務無關
    者，即與該條規定要件不合，亦即受僱人所為之故意犯罪之
    侵權行為並非其職務範圍之行為，而本件被告李榮雄所為之
    採購藥品之行為，本即屬其職務範圍之行為，被上訴人自應
    負連帶賠償責任，被上訴人就此所辯顯有誤解，自不足採。
  (三)若被上訴人丙○○○○○○○須負連帶賠償責任，上訴人是
    否與有過失？被上訴人是否可主張減免？
    又按損害之發生或擴大，被害人與有過失者，法院得減輕賠
    償金額，或免除之，民法第217 條第1 項固定有明文。而該
    條乃基於衡平觀念及誠實信用原則，為謀求加害人與被害人
    間之公平所設，如加害人之行為係出於故意所為之犯罪行為
    ，損害之發生既係加害人本於主觀之意思而故意引發，就損
    害之發生應無由主張被害人與有過失，而減輕或免除其賠償
    責任之餘地，始符上開立法意旨。經查：被告李榮雄於94年
    5 月27日冒用被上訴人名義向上訴人訂購系爭藥品800 盒，
    由上訴人業務員蔡榮華於94年5 月30日親自送與李榮雄簽收
    ，姑不論上訴人未踐行其內部出貨監控機制，及本件交易數
    量遠逾兩造向來之交易數量等情，是否可認上訴人與有過失
    ，然被告李榮雄既係故意所為之犯罪行為，揆諸上開說明，
    自無民法第217 條第1 項適用之餘地，即被上訴人不得主張
    減輕或免除其賠償責任。
五、按因故意或過失，不法侵害他人之權利者，負損害賠償責任
    ，故意以背於善良風俗之方法，加損害於他人者亦同，民法
    第184 條第1 項定有明文。經查：被告李榮雄冒用被上訴人
    名義向上訴人訂購系爭藥品800 盒，已如前述，自使上訴人
    受有相當於該藥品價值即36萬元之損失，揆諸上開規定，被
    告李榮雄就此應負損害賠償責任。又斯時被告李榮雄為被上
    訴人之受僱人，被上訴人就李榮雄所為應負僱用人連帶賠償
    責任，並不得主張上訴人與有過失而減輕或免除其賠償責任
    ，均如前述，故上訴人請求被上訴人與被告李榮雄連帶賠償
    36萬元，及起訴狀繕本最後送達被告翌日起即94年12月22日
    起至清償日止，按週年利率5%計算之利息，為有理由，應予
    准許。原審就此為上訴人敗訴之判決，尚有未洽。上訴意旨
    指摘原判決不當，求予廢棄改判，為有理由。爰由本院予以
    廢棄改判，如主文第二項所示。
六、本件事實已臻明確，兩造其餘攻擊防禦方法及證據經予審酌
    ，於訴訟判決結果不生影響，爰不再逐一論述。
七、據上論結，本件上訴為有理由，依民事訴訟法第436 條之1
    第3 項、第450 條、第78條、第87條第1 項，判決如主文。
中　　華　　民　　國　　96　　年　　3 　　月　　27　　日
                  民事第二庭  審判長法  官  陳介源
                                    法  官  王沛雷
                                    法  官  方彬彬
以上正本證明與原本無異。
本判決不得上訴。
中　　華　　民　　國　　96　　年　　3 　　月　　29　　日
                                    書記官  王玉雙
